臺灣高雄地方法院刑事判決　　　　　　　99年度易字第2236號
公　訴　人　臺灣高雄地方法院檢察署檢察官
被　　　告　周睿彥
上列被告因詐欺案件，經檢察官提起公訴（99年度偵字第18196
號）及移送併辦（99年度偵字第31164號、100年度偵字第333號
），本院判決如下：
    主  文
周睿彥幫助犯詐欺取財罪，處有期徒刑肆月，如易科罰金，以新
臺幣壹仟元折算壹日。
    事  實
一、周睿彥雖能預見提供金融帳戶之存摺、提款卡及密碼予他人
    使用，將可能遭詐欺集團利用以詐取財物，竟仍容任此一結
    果之發生，而基於縱有人以其金融帳戶實施詐欺犯罪，亦不
    違背其本意之幫助犯意，於民國99年3 月2 日14時至18時許
    間某時許，在某不詳地點，將其向臺灣中小企業銀行蘆洲分
    行申設之000000000000000 號帳戶（下稱臺灣中小企銀帳戶
    ）、其甫於99年3 月2 日14時許向高雄銀行鳳山分行申設之
    0000 00000000 號帳戶（下稱高雄銀行帳戶）之存摺、提款
    卡及密碼，一併交付予真實姓名年籍不詳之成年詐欺集團成
    員使用。嗣該成員取得上開2 帳戶之存摺、提款卡等物後，
    即與其所屬之成年詐欺集團成員共同意圖為自己不法之所有
    ，分別：
  (一)於99年3 月3 日20時20分許，致電詹雅媚，向其佯稱其於網
    路購物，繳款期限即將逾期，需儘快匯款云云，致詹雅媚陷
    於錯誤，而於同日經其友人林姍姍同意，使用林姍姍所有之
    國泰世華商業銀行000000000000號帳戶提款卡，匯款新臺幣
    （下同）1 萬767 元至上開周睿彥之上開臺灣中小企銀帳戶
    ，旋遭提領一空。
  (二)於99年3 月2 日18時許，致電陳麗年，向其佯稱其於網路購
    物誤設為分期付款云云，致陳麗年陷於錯誤，而於同日依指
    示匯款9,123 元至上開高雄銀行帳戶，旋遭提領一空。
  (三)於99年3 月2 日18時許，致電宋明晏，佯稱其於網路購物誤
    設為分期付款云云，致宋明宴陷於錯誤，而於同日依指示匯
    款2 萬9,983 元至上開高雄銀行帳戶，旋遭提領一空。
  (四)於99年3 月2 日某時，致電黃叔華，佯稱其於網路購物誤設
    為分期付款云云，致黃叔華陷於錯誤，而於同日19時31分許
    ，依指示匯款2 萬9,983 元至上開高雄銀行帳戶，旋遭提領
    一空。
  嗣經詹雅媚、陳麗年、宋明晏、黃叔華察覺有異，報警處理，
  始悉上情。
二、案經詹雅媚訴由臺北縣政府警察局蘆洲分局報告臺灣高雄地
    方法院檢察署檢察官偵查後起訴暨移送併辦。
    理  由
壹、證據能力部分：
    按被告以外之人於審判外之言詞或書面陳述，除法律有規定
    者外，不得作為證據，刑事訴訟法第159 條第1 項定有明文
    ；另按被告以外之人於審判外之陳述，雖不符前四條之規定
    ，而經當事人於審判程序同意作為證據，法院審酌該言詞陳
    述或書面陳述作成時之情況，認為適當者，亦得為證據；當
    事人、代理人或辯護人於法院調查證據時，知有第159 條第
    1 項不得為證據之情形，而未於言詞辯論終結前聲明異議者
    ，視為有前項之同意，同法第159 條之5 規定甚明。本判決
    所引用之證據資料屬於被告以外之人於審判外之言詞、書面
    陳述者，均經本院於調查證據時逐一提示並告以要旨，檢察
    官、被告皆未於言詞辯論終結前聲明異議，本院審酌上開證
    據作成時之情況，並無不當取供或違反自由意志而陳述等情
    形，且與本案待證事實具有關聯性，認為以之作為本案之證
    據屬適當，依上開法條規定，均具證據能力，核先敘明。
貳、實體部分：
一、訊據被告周睿彥坦承上開臺灣中小企銀、高雄銀行2 帳戶（
    下稱上開2 帳戶）均為其所申設，惟矢口否認有何幫助詐欺
    取財犯行，辯稱：上開2 帳戶係遭曾與伊同住的劉政煌（已
    死亡）竊走，伊將其名下所有帳戶存摺、提款卡及密碼均放
    在客廳酒櫃抽屜裡，劉政煌跟伊分租房子，後來住了兩三個
    月就突然不見了，後來銀行通知其遭設定為警示帳戶，伊才
    發現包括上開2 帳戶在內的所有帳戶資料都不見了，當時只
    有劉政煌與伊同住，應該是他偷走的，2 帳戶是一起失竊云
    云。惟查：
  (一)被告所申設之上開2 帳戶，嗣經前揭成年詐欺集團用以分別
    詐騙告訴人詹雅媚、陳麗年、宋明晏、被害人黃叔華，致渠
    等均陷於錯誤，分別匯款1 萬767 元、9123元、2 萬9,983
    元、2 萬9,983 元入上開2 帳戶之事實，業據證人即告訴人
    詹雅媚、陳麗年、宋明晏、證人即被害人黃叔華分別於警詢
    時證述綦詳〈見臺北縣政府警察局蘆洲分局北縣警蘆刑字第
    0990018756號卷（下稱警一卷）第6 至7 頁、高雄縣政府警
    察局鳳山分局高縣鳳警偵移字第0990046549號卷（下稱警二
    卷）第1 至2 頁、高雄縣政府警察局鳳山分局高縣鳳警偵移
    字第0990048553號卷（下稱警三卷）第1 至2 頁、5 至6 頁
    ），並有上開2 帳戶之開戶資料暨交易明細（見警一卷第16
    至19頁、警二卷第8 至10頁）、告訴人詹雅媚、陳麗年、宋
    明晏、被害人黃叔華分別提出之匯款執據（見警一卷第11頁
    、警二卷第3 至4 頁、警三卷第3 、7 頁）可佐，此部分事
    實堪以認定。
  (二)被告雖以上情置辯，惟查：
  1.被告雖辯稱上開2 帳戶連同其他名下帳戶均遭劉政煌竊走，
    惟就與劉政煌分租之期間，先於99年6 月21日檢察事務官詢
    問時陳稱：「（問：劉政煌何時拿走的？）大約98年10月或
    11 月 間」等語〈見99年度偵字第18196 號影卷（下稱偵一
    卷第9 頁）〉；嗣於99年9 月9 日警詢時供稱：99年初的時
    候，我把我租屋處的一個房間分租給劉政煌，後來沒隔多久
    他就搬出去了，事後也聯絡不上他等語（見警二卷第6 頁）
    ；復於本院99年12月3 日準備程序中稱：「（劉政煌跟你是
    何關係？）是朋友介紹的朋友。... 有很多年沒見，直到前
    年（97年）在網咖遇到，... 我看他沒有地方住，....就分
    租他一個房間」、「（問：他分租多久？）... 大概是分租
    不到3 個月。」、「（問：劉政煌離開以後，有無還回來找
    你或是還你租金？）沒有。」、「（問：之前在檢察事務官
    詢問時，曾經說中小企銀的帳戶存摺等物，是劉政煌於98年
    10或11月間拿走，這是否實在？）實在。」、「（問：如何
    知道劉政煌是在98年10或11月間拿走你的存摺？）應該銀行
    通知我也是那個時候，而且劉政煌也沒有回來。」、「（問
    ：劉政煌跟你分租的時間是何時？）這可能要回去問管理員
    才能確定。不可能是今年。應該是97或98年。」〈見本院99
    年度易字第2236號卷（下稱易字卷）第17至18頁〉，歷次陳
    述非但不一，抑且上開高雄銀行帳戶係於99年3 月2 日始申
    設，有該帳戶之開戶資料即明（見警二卷第8 至10頁），被
    告又聲稱上開2 帳戶係一起失竊，則倘被告所辯遭劉政煌竊
    走帳戶一情為真，上開2 帳戶必於99年3 月2 日之後始失竊
    ，而此與被告供述於97或98年間與劉政煌分租之情詞，尤顯
    不合，是其所辯上情是否屬實，當非無疑。
  2.又被告經銀行通知帳戶遭警示，因而發現上開2 帳戶連同其
    他帳戶失竊後，並未掛失報警一節，業據被告自承在卷（見
    易字卷第18頁），其雖辯稱：因為高雄銀行鳳山分行的小姐
    說沒關係云云（見易字卷第18頁），惟金融帳戶攸關個人財
    產權益之保障，專有性甚高，一般人均有妥為保管及防止他
    人任意使用之認識，縱特殊情況偶需交付他人使用，亦必深
    入瞭解用途及合理性，始予提供，且該等物品如落入不明人
    士手中，極易遭利用為財產犯罪之工具。報章媒體復一再披
    露詐欺集團為規避查緝，故為使用人頭帳戶以遂行詐欺之不
    法犯罪態樣，是避免此等專屬性甚高之金融機構帳戶被不法
    行為人利用為詐財之工具，應係一般成年人所具之常識，被
    告自無從諉為不知，詎其發現所有帳戶失竊，甚且受通知其
    帳戶涉詐欺成警示帳戶，尤其被告尚供稱上開高雄銀行帳戶
    申設時甫存入2000元未提領等語（見易字卷第57頁），竟聽
    信不詳姓名、無從查證之銀行人員一面之詞，甘冒存入之20
    00元遭他人提領、帳戶遭不法使用之風險，未為掛失及報案
    處理，實與常情有悖，更見其所述帳戶遭竊一情，殊值懷疑
    。
  3.再被告於本院審理中就其申辦上開高雄銀行帳戶之緣由，固
    供稱：上開高雄銀行帳戶係為辦理薪資轉帳而申設，當時伊
    在威務清潔公司工作，公司組長要我去高雄銀行開戶，開戶
    後我有馬上將帳戶資料影印交給公司組長，但後來我都是領
    現金等語（見易字卷第57至60頁），惟被告自99年3 月1 日
    至同年4 月30日任職威務股份有限公司（下稱威務公司）期
    間，並未提供任何銀行帳戶資料，薪資均是以現金方式給付
    一節，業經威務股份有限公司以100 年2 月21日umtn-00000
    00-other.11c號函說明甚詳（見易字卷第84頁），被告在威
    務公司任職期間，既均以現金方式收取薪資，可見其並無申
    辦薪資帳戶之急需，而其於申辦後亦未將帳戶資料交予公司
    ，是其申辦上開帳戶之目的為何，非無可疑之處。且該帳戶
    於99年3 月2 日14時12分開立後，旋於同日14時13分申請金
    融卡，並於17時03分完成金融卡密碼變更；17時05分自ATM
    提領1000元等情，有高雄銀行股份有限公司鳳山分公司100
    年2 月24日高銀鳳密字第100000231 號函暨所附開戶、金融
    卡領用相關資料在卷可參（見易字卷第94至96頁），此除與
    被告於本院審理中所述：開戶後伊有馬上拿到提款卡，但沒
    有當場變更密碼，因為機器故障無法使用，銀行人員就叫我
    隔天或過幾天再辦，伊才將提款卡、密碼單子及存摺放在一
    起，伊也沒有馬上提領開戶時存的2000元，開戶後就將存摺
    、提款卡、密碼放在家中等語（見易字卷第57至59頁）不符
    ，足證被告所述為偽外，另參上開高雄銀行帳戶於同日18時
    許即遭詐欺集團充做被害人匯款之帳戶，可知上開高雄銀行
    帳戶開戶後，乃立即變更提款卡密碼、提出開戶所存入之款
    項，並馬上為詐欺集團用以詐財，自被告本人開戶至為詐欺
    集團取得僅短短4 小時，相較被告先將該帳戶帶回住處酒櫃
    置放，再遭劉政煌竊取後提供詐欺集團，應以被告自為變更
    密碼、提款並交付較為合理可能。
  4.況被告既供稱所有帳戶之存摺、提款卡皆放在一起而一併遭
    竊，倘劉政煌確藉機將被告所有帳戶資料竊走，並將之提供
    予詐欺集團使用，衡情應不至於僅利用上開2 帳戶而已，惟
    被告其餘帳戶或未設為警示帳戶（中華郵政股份有限公司00
    000000000000號、台北富邦商業銀行股份有限公司鳳山分行
    000000000000號），或僅係經通報設定為衍生警示帳戶（國
    泰世華銀行鳳山分行帳戶、第一商業銀行竹北分行帳戶、陽
    信商業銀行大順分行00000000000 號、永豐商業銀行苓雅分
    行000000 00000000 號），均未有經通報為詐欺人頭帳戶之
    情形，有中華郵政股份有限公司100 年2 月18日儲字第1000
    02 4010 號函、國泰世華銀行鳳山分行100 年2 月23 日 國
    世鳳山字第1000000168號函、第一商業業銀行竹北分行100
    年2 月23日（100 ）一竹北字第1017號函、台北富邦商業銀
    行股份有限公司鳳山分行財富管理100 年3 月1 日北富銀鳳
    山字第1000 000008 號函、陽信商業銀行作業中心100 年2
    月24日陽信作業字第10001379號函、永豐商業銀行苓雅分行
    100 年3 月4 日永豐銀苓雅分行（100 ）字第00006 號函（
    見易字卷第81、87、90、97、100 、103 頁），益證被告辯
    稱所有帳戶資料皆遭劉政煌竊走一情，不足採信。
  5.綜上所述，被告上開高雄銀行帳戶之開戶情形、所辯遺失情
    節均有諸多異常之處，實難採信，應認上開2 帳戶存摺等物
    並未遺失。又該帳戶存摺等物既未遺失，則之所以為前揭詐
    欺集團成員取得、使用，衡諸一般人對個人金融帳戶妥為保
    管之合理經驗法則，應為被告所交付無疑。至證人即被告住
    處之管理員黃慰聖於本院審理中固證稱：劉政煌於99年2 至
    3 月間有住在被告住處，大概住了一個多月，被告約於99年
    4 月間並曾交代若見劉政煌出現，要馬上報警，好像說他的
    東西被偷等語（見易字卷第49、51頁），然上開證人之證述
    僅足以證明劉政煌曾與被告同住，及被告住處有疑似被竊情
    事，被告上開2 帳戶經查並非失竊一節，已為本院認定如上
    ，故證人黃慰聖之證詞，猶不足為被告有利之認定。又上開
    2 帳戶被告既供稱係一起失竊，本院審酌2 帳戶遭詐欺集團
    利用之時間相近，各被害人受騙之情節類似，在無積極證據
    證明被告係分次交付上開2 帳戶之情形下，本諸罪疑唯輕之
    法理，應為有利於被告之認定即被告係同時交付上開2 帳戶
    。再被告雖未必對於該收受上開帳戶之人之犯罪手法、對象
    等知之甚詳，但以其社會經驗，仍應得以預見該帳戶係犯罪
    集團為防止司法機關追查而使用之工具，竟對該可能發生之
    犯罪事實仍予容任，並執意交付，顯見其對幫助他人犯罪應
    有不確定故意。職是，本件事證明確，被告犯行堪以認定。
二、按刑法上之幫助犯，係對於犯罪與正犯有共同之認識，而以
    幫助之意思，對於正犯資以助力，而未參與實施犯罪之行為
    者而言。被告將其申辦之上開臺灣中小企銀、高雄銀行帳戶
    存摺、提款卡、密碼提供予不詳之成年詐騙集團使用，雖使
    該集團成員得基於詐欺取財之犯意聯絡，對被害人詹雅媚、
    陳麗年、宋明晏、黃叔華遂行詐欺取財之犯行，惟被告單純
    提供帳戶予人使用之行為，並不等同於向告訴人施以欺罔之
    詐術行為，且亦無證據證明被告有參與詐欺取財犯行之構成
    要件行為，是核被告所為，係犯刑法第30條第1 項前段、第
    339 條第1 項之幫助詐欺取財罪。被告以一次提供上開2 帳
    戶之行為，幫助詐欺集團成員分別詐取上述4 被害人之財物
    ，而觸犯數個幫助詐欺取財之罪名，為想像競合犯，應依刑
    法第55條規定，從一重處斷。又被告並未實際參與詐欺犯行
    ，所犯情節較正犯輕微，爰依刑法第30條第2 項規定，減輕
    其刑。至移送併辦部分（即陳麗年、宋明晏、黃叔華遭詐騙
    部分），雖未據檢察官起訴，惟與經起訴且經本院論罪之部
    分，具想像競合之裁判上一罪關係，為起訴效力所及，本院
    自應併予審理，附此敘明。爰審酌被告提供帳戶之行為助長
    詐欺犯罪之猖獗，增加被害人尋求救濟及治安機關查緝犯罪
    之困難，所為甚屬不該，犯後復飾詞否認，難認有悔意，並
    斟酌被害人受騙之金額（總計達7 萬9856元）等一切情狀，
    量處如主文所示之刑，並諭知易科罰金之折算標準。
據上論斷，應依刑事訴訟法第299 條第1 項前段，刑法第30條第
1 項前段、第2 項、第339 條第1 項、第55條、第41條第1 項前
段，刑法施行法第1 條之1 ，判決如主文。
本案經檢察官張媛舒到庭執行職務。
中    華    民    國  100     年    4     月    21    日
                  刑事第十三庭審判長法  官  黃蕙芳
                                    法  官  楊智守
                                    法  官  陳筱雯
以上正本證明與原本無異。
如不服本判決應於收受送達後10日內向本院提出上訴書狀，並應
敘述具體理由；如未敘述上訴理由者，應於上訴期間屆滿後20日
內向本院補提理由書（均須按他造當事人之人數附繕本）「切勿
逕送上級法院」。
中    華    民    國   100    年    4     月    21    日
                                    書記官  陳建琪
附錄本案論罪科刑法條：
刑法第339 條第1 項
意圖為自己或第三人不法之所有，以詐術使人將本人或第三人之
物交付者，處 5 年以下有期徒刑、拘役或科或併科 1 千元以下
罰金。
刑法第30條
幫助他人實行犯罪行為者，為幫助犯。雖他人不知幫助之情者，
亦同。
幫助犯之處罰，得按正犯之刑減輕之。